【裁判字號】    98,交抗,2436
【裁判日期】    981118
【裁判案由】    違反道路交通管理處罰條例
【裁判全文】
臺灣高等法院交通事件裁定            98年度交抗字第2436號
抗告人  即
原處分機關  交通部公路總局臺北區監理所板橋監理站
受  處分人  甲○○
上列抗告人因受處分人違反道路交通管理處罰條例案件，不服臺
灣板橋地方法院，中華民國98年9 月16日所為裁定（98年度交聲
更字第30號），提起抗告，本院裁定如下：
    主  文
抗告駁回。
    理  由
一、原裁定意旨略以：
  (一)本件異議人即受處分人於97年5月30日1時59分許，在臺北縣
    板橋市○○路、龍興街口，酒後騎乘車號823-BNZ 號重型機
    車為警攔停後，測得吐氣所含酒精濃度為每毫升0.56毫克，
    有「汽車駕駛人酒精濃度超過規定標準」之違規行為，為異
    議人所不爭執，並有酒精測定紀錄表、臺北縣政府警察局舉
    發違反道路交通管理事件通知單、臺灣板橋地方法院97年度
    交簡字第3336號簡易判決書、臺灣板橋地方法院檢察署罰金
    執行收據各影本1 紙在卷可按，是異議人有飲酒後違規駕駛
    重型機車之事實，應堪認定。
  (二)惟按道路交通管理處罰條例第68條於95年3月1日修正施行，
    該條於修正前規定：「汽車駕駛人，因違反本條例及道路交
    通安全規則之規定，受吊扣或吊銷駕駛執照處分時，吊扣或
    吊銷其持有各級車類之駕駛執照。」修正後為：「汽車駕駛
    人，因違反本條例及道路交通安全規則之規定，受吊銷駕駛
    執照處分時，吊銷其持有各級車類之駕駛執照。」即將原條
    文中之「吊扣或」3 字刪除。查其立法過程，該條文修正前
    之原提案修正條文為：「汽、機車駕駛人，因違反本條例及
    道路交通安全規則之規定，受吊扣或吊銷駕駛執照處分時，
    吊扣或吊銷其違法或違規當時所駕駛車輛之駕駛執照。」交
    通部雖於委員審查會時表達反對意見，認為此修正結果將產
    生如駕駛人以其領有之聯結車、大客車、大貨車駕駛執照駕
    駛小型車，而有違規酒後駕車、肇事逃逸等情時，將無法吊
    扣或吊銷其所持駕駛執照，以達有效處罰與維護道路交通安
    全之目的，然立法者考量因違規而吊扣駕照，不宜連其他如
    職業上、生活上所需之駕照一併吊扣，否則恐影響人民工作
    及生活甚鉅，有失之過酷等情，最終協商通過之道路交通管
    理處罰條例第68條，係將「吊扣或」3 字刪除。顯見立法者
    真意在於汽車駕駛人因違反道路交通管理處罰條例及道路交
    通安全規則之規定，受「吊扣」駕駛執照處分時，僅能「吊
    扣」違規當時所駕駛車輛之駕駛執照，亦即就吊扣駕照之處
    分，為限縮之修正。上述修正意旨，既已載明「吊銷」與「
    吊扣」有別，而本件異議人上開違規行為係發生於97年5 月
    30日，應適用修正後之道路交通管處罰條例第68條規定，是
    異議人縱有上開駕駛機車之違規行為，亦僅得吊扣其機車駕
    照，即僅能限制其駕駛機車參與道路交通之權利。即令異議
    人之機車駕照前已逕行註銷，現無機車駕照可供吊扣，惟依
    前揭說明，尚非得遽予吊扣其所持有其他各級車輛之駕照，
    至於原處分機關應如何在監理資料註記限制異議人駕駛機車
    ，係屬另一問題，無礙上開見解之適用。
  (三)綜上所述，本件異議人於上揭時、地，駕駛機車，固有經測
    試檢定有酒精濃度超過規定標準之違規行為，惟審酌修正後
    道路交通管理處罰條例第68條之修正意旨，應僅能限制異議
    人駕駛機車之權利而已，不能僅憑異議人現無機車駕駛執照
    可供吊扣，即逕予吊扣其持有之其他種類之汽車駕照。異議
    人據此聲明異議，指摘原處分不當，為有理由，爰依法撤銷
    原處分關於「吊扣駕駛執照12個月」部分之處分。至於原處
    分機關應如何在裁決書處罰主文欄諭示、在監理資料註記限
    制異議人駕駛機車之旨，應由原處分機關本乎職權妥為處理
    ；再者，本件異議人似係持職業大貨車駕駛執照，而駕駛重
    型機車，此部分是否另涉違反道路交通管理處罰條例第22條
    第1項第4款之越級駕駛違規情事，原處分機關亦未予以審酌
    ，同有疏漏，均應由原處分機關詳為審究後，另為適法之處
    分。
二、抗告意旨略以：領有汽車駕駛執照駕駛重型機車，並非未領
    有駕駛執照駕車，僅係違反道路交通管理處罰條例第22條第
    1項第4款之規定，仍應依同條例第35條第1項第1款規定吊扣
    其汽車駕駛執照1 年，原審裁定實非妥適，為此提起抗告，
    請求撤銷原裁定等語。
三、經查：
  (一)按汽車駕駛人飲用酒類或其他類似物後其吐氣所含酒精濃度
    超過每公升0.25毫克或血液中酒精濃度超過百分之0.05以上
    者，不得駕車，道路交通安全規則第114條第2款定有明文。
    次按汽車駕駛人，駕駛汽車經測試檢定有酒精濃度超過規定
    標準者，處1萬5千元以上6 萬元以下罰鍰，並當場移置保管
    該汽車及吊扣其駕駛執照1年；又汽車駕駛人，有第35條第1
    項規定之情形者，應接受道路交通安全講習，道路交通管理
    處罰條例第35條第1項第1款、第24條第1項第2款固分別規定
    明確。
  (二)本件受處分人有於前揭時、地，騎乘車號823-BNZ 號重型機
    車，為警當場攔停並施以呼氣酒精濃度檢測結果，測得其呼
    氣酒精濃度為每公升0.56毫克，因此查悉受處分人有「酒後
    騎乘機車經儀器測酒測值達0.56mg/L」之違規事實，依法填
    單舉發，並依公共危險罪移送臺灣板橋地方法院檢察署偵辦
    ，該署於97年6月9日向臺灣板橋地方法院聲請簡易判決處刑
    ，臺灣板橋地方法院於97年7 月31日以97年度交簡字第3336
    號簡易判決受處分人甲○○因服用酒類，不能安全駕駛動力
    交通工具而駕駛，處罰金新台幣6 萬元，得易服勞役。前述
    交通違規案經移送原處分機關，受處分人則於97年10月2 日
    到案辦理；原處分機關依據舉發機關所提之事證，認定受處
    分人確有如上違規行為，於同日作成板監裁字第裁41-C0000
    0000號裁決書，裁處吊扣駕駛執照12個月，並施以道路交通
    安全講習情節，有臺北縣政府警察局97年5 月30日北縣警交
    字第C00000000 號舉發違反道路交通管理事件通知單、交通
    部公路總局臺北區監理所板橋監理站98年4月9日板監裁字第
    裁41-C00000000號裁決書、汽機車駕駛執照基本資料查詢等
    在卷可稽（見交聲卷第9頁至第11頁）。 從而，受處分人有
    旨揭交通違規行為，其事證至臻明確，堪信為真實。
  (三)再按關於吊扣、吊銷駕駛執照處分執行方式，應依據道路交
    通管理處罰條例第68條規定辦理。而該條前於94年12月14日
    修正，95年2月27日經行政院以院臺交字第0950082898 號令
    發布，定自95年3月1日施行；依94年12月14日修正前道路交
    通管理處罰條例第68條為：「汽車駕駛人因違反本條例及道
    路交通安全規則之規定，受吊扣或吊銷駕駛執照處分時，吊
    扣或吊銷其持有各級車類之駕駛執照。」至修正後同條則係
    ：「汽車駕駛人，因違反本條例及道路交通安全規則之規定
    ，受吊銷駕駛執照處分時，吊銷其持有各級車類之駕駛執照
    。」經比較修正前、後之規定，修正後條文已刪除「吊扣或
    」、「吊扣」等文字，因此，修正後即現行道路交通管理處
    罰條例第68條，並無規定吊扣駕駛執照處分效力與執行方式
    ，僅規範有「吊銷駕駛執照」處分之效力與執行。查以，本
    件受處分人有旨開酒後駕車之違規，其行為時係在道路交通
    管理處罰條例第68條修正發布施行後之97年5 月30日，該條
    文明定受「吊銷駕駛執照處分」時，始得就受處分人持有各
    級車類之駕駛執照予以裁處，如受處分人係受「吊扣駕駛執
    照處分」，自不得對其持有各級車類之駕駛執照裁決吊扣。
    再者，道路交通管理處罰條例第68條之修正過程與修正條文
    ，立法委員認為原條文「汽車駕駛人，因違反本條例及道路
    交通安全規則之規定，受吊扣或吊銷駕駛執照處分時，受吊
    扣或吊銷其持有各級車類之駕駛執照」，將違法或違規駕駛
    人所持有各級車類之駕駛執照一併吊銷或吊扣，失之過酷，
    對於人民工作與生活影響過鉅，有違比例原則，經與交通部
    協商後，乃將其中「受吊扣處分者，吊扣其持有各級車類之
    駕駛執照」部分之規定刪除（參立法院公報第94卷第70期，
    院會紀錄，第135頁至第141頁）。故駕駛人違反道路交通管
    理處罰條例第35條第1項第1款規定致受有吊扣駕駛執照處分
    時，依修正後同法第68條規定暨其修法意旨，僅得吊扣違規
    或違法當時駕駛車類之駕駛執照，否則將造成同一違規或違
    法行為，因受處分人持有駕駛執照種類之不同，而異其處分
    之結果。況且，酒醉駕車行為係製造法所不容許之風險，以
    風險製造之立場觀察，雖不因駕駛車輛種類之不同致有所差
    別，但從風險實現觀點而言，酒醉駕駛車類之不同，其對於
    交通安全衍生之實害結果亦有差異，如駕駛人駕駛某一級之
    車類違反道路交通管理處罰條例規定時，不論其所造成之實
    害結果，一律吊扣駕駛人所持有之各類駕駛執照，亦有違相
    同事件相同處理，不同事件不同處理之平等原則。準此，前
    揭條文明定吊銷駕照處分效力與執行方式，並未規定吊扣駕
    照之執行，則交通監理機關對於受處分人因有違反道路交通
    管理處罰條例之情形，應受吊扣駕駛執照處分時，僅吊扣受
    處分人違規或違法當時所駕駛車類之駕駛執照即為已足，不
    得再對受處分人吊扣其持有其他各類車輛之駕駛執照。
  (四)承前所論，本件受處分人駕駛普通重型機車而有呼氣酒精濃
    度超過規定標準之違規行為，其違規事證明確，均如上說明
    ，惟受處分人之機車駕駛執照因逕行註銷，而無普通重機車
    之駕駛執照可供吊扣，依前揭規定與修法意旨，不得再對受
    處分人裁罰執行吊扣其持有之職業大貨車駕駛執照。從而，
    原處分機關處罰吊扣受處分人持有之職業大貨車駕駛執照12
    個月，核與修正後即現行道路交通管理處罰條例第68條規定
    有所牴觸，實已欠缺相關法令依據。甚且，本件原處分係於
    98年4月9日作成，依據現行道路交通管理處罰條例第68條規
    定，已刪除得「吊扣持有各級車類之駕駛執照」之效力與執
    行方式，則首開原處分機關裁罰執行吊扣受處分人之普通大
    貨車駕駛執照，自有不依法令裁罰之違誤，且此一違誤，對
    受處分人經准予駕駛職業大貨車行駛道路之權利具有重大不
    利益影響，係屬重大明顯之瑕疵。原審因而撤銷原處分關於
    吊扣受處分人持有之職業大貨車駕駛執照12個月之處分，並
    敘明原處分機關應如何在裁決書處罰主文欄諭示、在監理資
    料註記限制受處分人駕駛機車之旨，應由原處分機關本乎職
    權妥為處理，經核原審裁定認事用法並無不合。
  (五)另按法官依據法律獨立審判，憲法第80條定有明文。各機關
    依其職掌就有關法規為釋示之行政命令，法官於審判案件時
    ，固可予以引用，但仍應依據法律，表示確信之法律見解，
    並不受其拘束；司法行政機關所發司法行政上之命令，如涉
    及審判上之法律見解，僅供法官參考，法官於審判案件時，
    亦不受其拘束（司法院大法官釋字第216 號解釋亦同此意旨
    ）。抗告人為本件抗告時，固提出交通部94年9 月15日交路
    字第0940051433號函釋、交通部89年8月30日交路字第00886
    1號函釋及本院97年度交抗字第118號裁定等作為依據，惟上
    開部分函釋及裁定之案例事實與本件不盡相符，況依上開大
    法官釋字第216 號解釋意旨，交通部上開函釋及前開裁定，
    僅得供本院參考，本院並不受其拘束，附此敘明。
  (六)綜上所述，受處分人確有於上述時地騎乘重型機車而有呼氣
    酒精濃度超過規定標準之違規行為，惟受處分人既無重型機
    車駕駛執照可供吊扣，且又欠缺相關法令依據可對之處以吊
    扣職業大貨車駕駛執照，已如前述，然原處分機關遽對受處
    分人處以「吊扣駕駛執照（普通大貨車）12個月」之處分，
    顯係不當擴張道路交通管理處罰條例第68條之適用範圍，自
    有未洽。從而，原法院認為受處分人此部分之聲明異議為有
    理由，撤銷上開部分之原處分，經核並無不合。抗告人之抗
    告意旨，執前詞指摘原裁定不當，求為撤銷改判，為無理由
    ，應予駁回。
四、據上論結，應依道路交通案件處理辦法第26條，刑事訴訟法
    第412 條，裁定如主文。
中    華    民    國    98    年    11    月    18    日
                  刑事第九庭審判長法  官  陳貽男
                                  法  官  詹駿鴻
                                  法  官  何信慶
以上正本證明與原本無異。
不得再抗告。
                                  書記官  王泰元
中    華    民    國    98    年    11    月    19    日


司法院資訊處製作；財團法人民間司法改革基金會備份。
